【裁判字號】    97,消債抗,17
【裁判日期】    970807
【裁判案由】    更生事件
【裁判全文】
臺灣臺北地方法院民事裁定            97年度消債抗字第17號
抗  告  人  甲○○
                      樓
上列抗告人因聲請更生及保全處分事件，對於民國97年6月19日
本院97年度消債更字第301號駁回更生及保全處分聲請之裁定提
起抗告，本院裁定如下：
    主  文
抗告駁回。
抗告費用新臺幣壹仟元由抗告人負擔。
    理  由
一、抗告意旨略以：伊於民國95年10月間依據中華民國銀行公會
    會員辦理消費金融案件無擔保債務協商機制與金融機關協商
    ，嗣依協商成立之協議書所載金額及受款銀行，於95年10月
    11日匯款予最大債權銀行安信信用卡股份有限公司（嗣合併
    並更名為永豐銀行股份有限公司），原審疏未調查，逕謂伊
    未與金融機構成立協商，並認保全處分之聲請無所依據，原
    裁定有不備理由、應調證據未予調查、適用法則不當之違誤
    。為此提起抗告，請求廢棄原裁定等語。
二、按債務人對於金融機構因消費借貸、自用住宅借款、信用卡
    或現金卡契約而負債務，在聲請更生或清算前，應提出債權
    人清冊，以書面向最大債權金融機構請求協商債務清償方案
    並表明共同協商之意旨，消費者債務清理條例第151條第1項
    定有明文。次按債務人與金融機構協商成立者，不得聲請更
    生或清算，但因不可歸責於己之事由，致履行顯有重大困難
    者，不在此限；本條例施行前，債務人依金融主管機關協調
    成立之中華民國銀行公會會員辦理消費金融案件無擔保債務
    協商機制與金融機構成立之協商，準用前項之規定，同條例
    第151條第5項、第6項分別定有明文。又聲請更生或清算不
    合程式或不備其他要件者，法院應以裁定駁回之，但其情形
    可以補正者，法院應定期間先命補正，復為同條例第8條所
    明定。經查：
  (一)依首揭消費者債務清理條例第151條第1項之規定，採協商前
    置主義，其提案理由說明略謂：「……債務人對於金融機構
    因消費借貸、自用住宅借款、信用卡或現金卡契約而負債務
    ，其法律關係較單純明確，金融機構並已訂有債務協商機制
    ，如能協商成立，債務人或不須依本條例聲請更生或清算，
    可疏減法院負擔，有效分配司法資源。……」，乃著眼於上
    開類型之債務法律關係較為單純之故。是債務人之債務如係
    上開條文所指之消費借貸、自用住宅借款、信用卡或現金卡
    契約類型，無論有無提供擔保，即均有該條所定協商前置之
    適用。申言之，前開條文所所謂之「金融機構」，應指「債
    務人之金融機構債權人全體」，即包括有擔保之金融機構債
    權人及無擔保之金融機構債權人而言，否則任一債權金融機
    構皆可輕易成立協商，而其他債權金融機構亦可輕易破壞上
    開協商結果，易致前置協商制度無從發揮其應有之功能。
  (二)抗告人主張其有不能清償債務情事，前以書面向最大債權金
    融機構請求共同協商債務清償方案，協商成立，惟因不可歸
    責於其之事由致履行原協商內容顯有重大困難，且其無擔保
    或無優先權之債務總額未逾新臺幣1,200萬元，復未經法院
    裁定開始清算程序或宣告破產云云，固據提出債權人清冊、
    協議書、郵局掛號收據、匯款單、在職服務證明書、財產歸
    屬資料清單及95年度綜合所得稅各類所得資料清單等件為證
    （見原審卷第14至25頁、第46頁）。惟細繹上開協議書（見
    原審卷第25頁），乃係抗告人依中華民國銀行公會會員辦理
    消費金融案件無擔保債務協商機制與金融機構成立協商，僅
    係就其積欠金融機構之「無擔保」債務（即信用卡、現金卡
    、信用貸款債務）與各該「無擔保」債權銀行成立協商，至
    於抗告人另向中國信託商業銀行股份有限公司及永豐商業銀
    行股份有限公司申請之有擔保貸款（見原審卷第31至34頁、
    本院卷第12至16頁），既經抗告人承認未向有擔保債權銀行
    申請協商（見本院卷第12頁），可見其未遵循消費者債務清
    理條例第151條第1項之規定與全體金融機構債權人先行債務
    協商之機制，且前揭欠缺又屬無從補正，依上開說明，自應
    駁回其更生之聲請。
三、次按法院就更生之聲請為裁定前，得因利害關係人之聲請或
    依職權，以裁定為保全債務人財產、限制債權人對於債務人
    行使債權，及停止對於債務人財產強制執行程序之保全處分
    ，消費者債務清理條例第19條第1項第1、2、3款固有明文。
    上開消費者債務清理條例第19條第1項第1款所稱保全處分，
    應係為防止債務人財產減少，以債務人為對象，限制其處分
    財產之保全；同條第2款、第3款，則係基於維持債權人間之
    公平受償，使債務人有重建更生之機會，以債權人為對象，
    限制其行使債權、聲請強制執行所為之保全（消費者債務清
    理條例第19條立法說明參照）。是法院就更生之聲請為裁定
    前，自應依債務人之財產狀況，就保全處分對債務人更生目
    的達成之促進，及保全處分實施就相關利害關係所生影響，
    兼顧債權人權益，避免債務人惡意利用保全處分，阻礙債權
    人行使權利，或作為延期償付手段之可能性，綜合比較斟酌
    ，決定有無以裁定為保全處分之必要，非謂一經利害關係人
    聲請，即應裁定准予保全處分。查抗告人聲請更生之要件欠
    缺，且無從補正，應予駁回，已如前述，本院自無進一步審
    酌保全財產重建給予更生機會之必要。是抗告人所為保全處
    分之聲請，仍屬無據而不應准許。
四、從而，原裁定駁回抗告人更生及保全處分之聲請，理由雖有
    不同，惟其結果並無二致，抗告意旨指摘原裁定不當，求予
    廢棄，仍無理由，應予駁回。爰裁定如主文。
中    華    民    國    97    年    8     月    7     日
              民事第六庭  審判長法  官  張競文
                                法  官  曾部倫
                                法  官  許純芳
以上正本係照原本作成
本裁定不得再抗告。
中    華    民    國    97    年    8     月    8     日
                                書記官  潘惠梅


司法院資訊處製作；財團法人民間司法改革基金會備份。
